【裁判字號】    95,重訴,448
【裁判日期】    970814
【裁判案由】    所有權移轉登記
【裁判全文】
臺灣高雄地方法院民事判決             95年度重訴字第448號
原      告  乙○○
訴訟代理人  王梵緒律師
被      告  丙○○
            庚○○
            戊○○
            己○○
            甲○○
            丁○○
共      同
訴訟代理人  周中臣律師
            黃錫耀律師
當事人間所有權移轉登記事件，本院於民國97年7 月31日言詞辯
論終結，判決如下：
  主  文
原告之訴駁回。
訴訟費用由原告負擔。
  事實及理由
一、原告起訴主張：其與母親陳宥靜原共有坐落高雄市○○區○○段一小段第837 地號、面積801 平方公尺之土地，其與母
    親陳宥靜之權利範圍各為10分之1 、10分之9 ，嗣於民國92
    年11月27日其與母親陳宥靜至高雄市楠梓區調解委員會調解
    ，並於同日達成協議而簽立調解筆錄（未經法院核定），其
    內容為：「一、乙○○（原告）同意共有坐落於後勁段一小
    段837 地號分割出837 之3 地號由陳宥靜全權處理。二、陳
    宥靜同意其餘持分土地全部登記過戶給乙○○（原告），費
    用由乙○○（原告）承擔」等語（下稱系爭調解筆錄）；而
    原面積801 平方公尺之上開第837 地號土地於92年11月19日
    分割出同段第837 之3 地號土地（面積111 平方公尺），嗣
    該837 之3 地號土地（權利範圍：全部）歸由母親陳宥靜全
    權處理後，於93年3 月11日移轉登記給原告胞妹即被告丙○○。是原告依系爭調解筆錄履行後，母親陳宥靜卻未依約將
    已分割出同段第837 之3 地號土地之上開第837 地號土地（
    面積690 平方公尺，陳宥靜權利範圍：10分之9） 過戶給原
    告，嗣於95年2 月1 日陳宥靜過世，原告向地政機關聲請上
    開第837 地號土地之土地謄本，方知因分割出同段第837 之
    3 地號土地所餘面積690 平方公尺之上開第837 地號土地，
    業於93年2 月17日再分割出同段第837 之4 地號土地（面積
    10平方公尺，下稱系爭837 之4 地號土地，陳宥靜權利範圍
    ：10分之9 ，原告權利範圍：10之1） ，是第837 地號土地
    面積剩餘680 平方公尺（下稱系爭837 地號土地）。又被告
    丙○○竟於93年9 月14日以其名下之上開第837 之3 地號土
    地之權利範圍10分之1 ，與陳宥靜名下之系爭837 、837 之
    4 地號土地各權利範圍10分之1 互易，並完成交換移轉登記
    ，是系爭837 、837 之4 地號之登記名義人現為原告、陳宥
    靜及被告丙○○，權利範圍均各為10分之1 、10分之8 、10
    分之1 。則陳宥靜依系爭調解筆錄，既應將系爭837 、837
    之4 地號土地登記在其名下之應有部分移轉登記給原告，而
    被告丙○○、庚○○、戊○○、己○○、甲○○、丁○○共
    6 人又係陳宥靜之繼承人，依系爭調解筆錄及繼承之法律關
    係，被告丙○○自應將系爭837 、837 之4 地號登記在其名
    下之應有部分各10分之1 移轉登記給原告，被告丙○○、庚○○、戊○○、己○○、甲○○、丁○○共6 人則應將系爭
    837 、837 之4 地號土地登記在陳宥靜名下之應有部分各10
    分之8 移轉登記給原告。為此，爰依系爭調解筆錄及繼承之
    法律關係，提起本訴，並求為判決：(一)被告丙○○應將其所
    有系爭837 、837 之4 地號土地各10分之1 應有部分移轉登
    記與原告。(二)被告應將登記為被繼承人陳宥靜所有坐落系爭
    837 、837 之4 地號土地各10分之8 應有部分辦理繼承登記
    。(三)被告應連帶將前項不動產之應有部分辦理所有權移轉登
    記與原告。
二、被告則以：渠等母親陳宥靜與原告簽立系爭調解筆錄之真意
    ，乃陳宥靜就其與原告原共有坐落高雄市○○區○○段一小
    段第837 地號、面積801 平方公尺之土地（原告與陳宥靜之
    權利範圍各為10分之1 、10分之9） ，陳宥靜就其應有部分
    面積720.9 平方公尺（801 ×9 ／10＝720.9） 中，分割出
    111 平方公尺作為同段第837 之3 地號，並贈與被告丙○○
    ，另所餘上開837 地號土地應有部分面積609.9 平方公尺（
    720.9 －111 ＝609.9） ，則贈與原告，故系爭調解筆錄之
    法律性質屬贈與契約；嗣因原告常無端對母親陳宥靜辱罵，
    又未盡扶養義務，陳宥靜遂於93年7 月2 日以高雄82支郵局
    第315 號存證信函，對原告為撤銷贈與之意思表示，故原告
    以系爭調解筆錄請求被告應將系爭837 、837 之4 地號土地
    各10分之8 應有部分移轉登記與原告，並無理由；又被告丙○○業於93年9 月14日以其名下之上開第837 之3 地號土地
    之權利範圍10分之1 ，與陳宥靜名下之系爭837 、837 之4
    地號土地各權利範圍10分之1 互易，並完成交換移轉登記，
    是被告丙○○已取得系爭837 、837 之4 地號權利範圍均各
    為10分之1 之所有權。則原告與陳宥靜間所簽立之系爭調解
    筆錄既屬債權法律關係，原告自不得以此債之關係對抗被告
    丙○○，故原告請求被告丙○○應將其所有系爭837 、837
    之4 地號土地各10分之1 應有部分移轉登記與原告，亦無理
    由等語，資為抗辯。並聲明：駁回原告之訴。
三、兩造不爭執之事項如下，並有系爭調解筆錄（本院卷第9 頁
    ）、系爭837 、837 之4 地號土地之土地登記謄本、同段第
     837 之3 地號土地之土地登記謄本（本院卷第10、12、13
     頁）、高雄82支郵局第315 號存證信函（本院卷第47頁）
     、土地交換所有權移轉契約書（本院卷第50頁）、高雄市
     政府地政處楠梓地政事務所95年12月26日高市地楠一字第
     0950012975號函暨所附系爭837 地號土地之電子登記謄本
     、異動索引、日據至重測後人工登記謄本（本院卷第54至
     109 頁）附卷可稽：
  (一)原告與被告丙○○等六人係屬兄妹關係，陳宥靜為兩造之母
    親，陳宥靜於95年2 月1 日死亡，兩造七人為被繼承人陳宥
    靜之全部繼承人。
  (二)被繼承人陳宥靜與原告原為高雄市○○區○○段一小段837
    地號、面積801 平方公尺土地之共有人，兩人之應有部分為
    陳宥靜10分之9 ，原告10分之1 。
  (三)原告與陳宥靜於92年11月27日在楠梓區調解委員會有達成如
    調解筆錄所載「一、乙○○同意共有座落於後勁一小段837
    地號分割出來之837 之3 地號由陳宥靜（母親）全權處理」
    、「二、陳宥靜同意其餘持分土地全部登記過戶給乙○○，
    費用由乙○○承擔」之協議。
  (四)原面積801 平方公尺之837 地號土地，於92年11月19日分割
    出面積111 平方公尺之837 之3 地號土地，該837 之3 地號
    土地於93年3 月11日移轉登記與被告丙○○。
  (五)因分割出同段第837 之3 地號土地所餘面積690 平方公尺之
    上開第837 地號土地（801 －111 ＝690） ，於93年2 月17
    日再分割出面積10平方公尺之837 之4 地號土地。
  (六)陳宥靜於93年7 月2 日寄發內載對原告撤銷贈與之高雄82支郵
    局第315 號存證信函與原告。
  (七)93年9 月14日被告丙○○以837 之3 地號土地應有部分10分
    之1 與陳宥靜名下837 、837 之4 地號土地應有部分各10分
    之1 完成交換移轉登記，是系爭837 、837 之4 地號之登記
    名義人現為原告、陳宥靜及被告丙○○，權利範圍均各為10
    分之1 、10分之8 、10分之1 。
四、原告主張其母親陳宥靜依系爭調解筆錄，既應將系爭837 、
    837 之4 地號土地原登記在陳宥靜名下之應有部分移轉登記
    給原告，而被告6 人又係陳宥靜之繼承人，故被告丙○○自
    應將系爭837 、837 之4 地號登記在被告丙○○名下之應有
    部分各10分之1 移轉登記給原告，被告6 人則應將系爭837
    、837 之4 地號土地登記在陳宥靜名下之應有部分各10分之
    8 移轉登記給原告等情，然為被告以前開情詞否認。是本件
    爭點為：(一)原告依系爭調解筆錄及繼承之法律關係，請求被
    告丙○○應將其所有系爭837 、837 之4 地號土地各10分之
    1 應有部分移轉登記與原告，有無理由？(二)原告請求被告6
    人應將登記為被繼承人陳宥靜所有坐落系爭837 、837 之4
    地號土地各10分之8 應有部分辦理繼承登記，有無理由？(三)
    原告請求被告應將前項不動產之應有部分辦理所有權移轉登
    記與原告，有無理由？
五、原告依系爭調解筆錄及繼承之法律關係，請求被告丙○○應
    將其所有系爭837 、837 之4 地號土地各10分之1 應有部分
    移轉登記與原告，有無理由？
  (一)查被繼承人陳宥靜與原告原為高雄市○○區○○段一小段83
    7 地號、面積801 平方公尺土地之共有人，兩人之應有部分
    為陳宥靜10分之9 ，原告10分之1 ；原告與陳宥靜於92年11
    月27日在高雄市楠梓區調解委員會有達成如系爭調解筆錄所
    載「一、乙○○同意共有座落於後勁一小段837 地號分割出
    來之837 之3 地號由陳宥靜（母親）全權處理。二、陳宥靜
    同意其餘持分土地全部登記過戶給乙○○，費用由乙○○承
    擔」之協議；及原面積801 平方公尺之837 地號土地，於92
    年11月19日分割出面積111 平方公尺之837 之3 地號土地，
    該837 之3 地號土地於93年3 月11日移轉登記與被告丙○○
    等情，此為兩造所不爭執，堪信為真實。至被告固辯稱：渠
    等母親陳宥靜與原告簽立系爭調解筆錄之真意，乃陳宥靜就
    其與原告原共有坐落高雄市○○區○○段一小段第837 地號
    、面積801 平方公尺之土地（原告與陳宥靜之權利範圍各為
    10 分 之1 、10分之9） ，陳宥靜就其應有部分面積720.9
    平方公尺中，分割出111 平方公尺作為同段第837 之3 地號
    ，並贈與被告丙○○，另所餘上開837 地號土地應有部分面
    積609.9 平方公尺（720.9 －111 ＝609.9） 則贈與原告，
    故系爭調解筆錄之法律性質屬贈與契約，嗣經陳宥靜於93年
    7 月2 日以高雄82支郵局第315 號存證信函，對原告為撤銷
    贈與之意思表示云云，然查證人辛○○即92年11月27日填載
    系爭調解筆錄內容之高雄市楠梓區調解委員會調解秘書、證
    人壬○○即參與系爭調解之調解委員均證稱：92年11月27日
    調解當時，陳宥靜與原告共有一筆土地，該筆土地陳宥靜有
    10分之9 的持分，原告則有10分之1 的持分，陳宥靜希望將
    該筆與原告共有的土地再分割一小塊出去給被告丙○○蓋房
    子，而分割後所剩餘的土地就都給原告，所以當時調解的重
    點就是勸原告同意將原告與陳宥靜所共有之土地分割一小塊
    出去給被告丙○○，讓被告丙○○可以蓋房子，其餘分割剩
    餘部分就都給原告等語（本院卷第284 頁至286 頁）。則原
    面積801 平方公尺之837 地號土地（原告與母親陳宥靜之權
    利範圍各為10分之1 、10分之9） ，既於92年11月19日分割
    出面積111 平方公尺之837 之3 地號土地，且該837 之3 地
    號土地確於93年3 月11日移轉登記與被告丙○○，業如前述
    ，並參酌依系爭調解筆錄內容及上開證人所述，已足認定原
    告與陳宥靜於簽立系爭調解筆錄之真意，應在於原告願將其
    與陳宥靜共有之原面積801 平方公尺之837 地號土地，分割
    出同段第837 之3 地號土地，並同意將該837 之3 地號土地
    移轉登記與被告丙○○，陳宥靜則願將已分割出同段第837
    之3 地號土地之上開第837 地號土地（面積690 平方公尺，
    陳宥靜權利範圍：10分之9） 過戶給原告；是系爭調解筆錄
    既為原告與陳宥靜間互負移轉登記義務之約定，直接依調解
    而產生上開私權上效力，參以契約自由原則，民法上所規範
    之有名契約，或具補充當事人未約明部分之功能，但非謂當
    事人本於自由意思所為之意思合致，均應強以有名契約定其
    屬性及法律效果，此觀民法第153 條第1 項規定自明。按上
    開調解既本於當事人之意思合致，而足生當事人約定之一定
    法律效果，自與被告所辯乃贈約契約之性質無涉，故被告執
    內載對原告撤銷贈與之高雄82支郵局第315 號存證信函，認
    陳宥靜對原告已無履行系爭調解筆錄義務云云，並無可採。
  (二)原告主張陳宥靜依系爭調解筆錄，既應將系爭837 、837 之
    4 地號土地登記在陳宥靜名下之應有部分移轉登記給原告，
    而被告丙○○又係陳宥靜之繼承人，故依系爭調解筆錄及繼
    承之法律關係，被告丙○○自應將系爭837 、837 之4 地號
    登記在自己名下之應有部分各10分之1 移轉登記給原告云云
    。然查原面積801 平方公尺之837 地號土地，於92年11月19
    日分割出面積111 平方公尺之837 之3 地號土地，該837 之
    3 地號土地於93年3 月11日移轉登記與被告丙○○；因分割
    出同段第837 之3 地號土地所餘面積690 平方公尺之上開第
    837 地號土地（801 －111 ＝690） ，於93年2 月17日再分
    割出面積10平方公尺之837 之4 地號土地；又93年9 月14日
    被告丙○○以837 之3 地號土地應有部分10分之1 與陳宥靜
    名下837 、837 之4 地號土地應有部分各10分之1 完成交換
    移轉登記，是系爭837 、837 之4 地號之登記名義人現為原
    告、陳宥靜及被告丙○○，權利範圍均各為10分之1 、10分
    之8 、10分之1 等節，已為兩造所不爭執，堪信為真實。則
    依系爭調解筆錄，訴外人陳宥靜固應將已分割出同段第837
    之3 地號土地之上開第837 地號土地（面積690 平方公尺，
    陳宥靜權利範圍：10分之9） 移轉登記與原告，惟陳宥靜已
    如前述於93年9 月14日將其名下837 、837 之4 地號土地應
    有部分各10分之1 移轉登記與被告丙○○，是訴外人陳宥靜
    為上揭移轉登記屬有權處分行為時，被告丙○○受讓該移轉
    即應受保護，是陳宥靜上開所為，縱已屬違反與原告間之系
    爭調解筆錄約定，致使原告請求陳宥靜移轉上揭837 、837
    之4 地號土地應有部分各10分之1 陷於給付不能，亦僅應對
    原告負債務不履行損害賠償責任；嗣因陳宥靜於95年2 月1
    日死亡，陳宥靜之繼承人自應繼承陳宥靜對原告應負之上開
    債務不履行損害賠償債務。則被告丙○○既為陳宥靜之繼承
    人之一，其所繼承陳宥靜之債務自為陳宥靜對原告應負之上
    開債務不履行損害賠償債務，且與其他繼承人負連帶責任。
    故原告依系爭調解筆錄及繼承之法律關係，對被告丙○○提
    起本件訴訟，因被告丙○○對原告之債務內容為上開債務不
    履行損害賠償責任，而非應將系爭837 、837 之4 地號土地
    各10分之1 應有部分移轉登記與原告，故原告請求無理由。
    至原告另主張被告丙○○於93年9 月14日以其名下之上開第
    837 之3 地號土地之權利範圍10分之1 ，與陳宥靜名下之系
    爭837 、837 之4 地號土地各權利範圍10分之1 互易，並完
    成交換移轉登記，屬於稅捐規避之脫法行為，亦屬權利濫用
    ，應依民法第71、148 條規定無效云云，然查被告丙○○與
    其母親陳宥靜間就上開土地所為互易行為，業經依法向財政
    部國稅局申報，此有被告丙○○所提出高雄市○○區○○段
    一小段837 、837 之3 、837 之4 地號土地（土地交換差額
    782,341） 之財政部高雄市國稅局贈與稅免稅證明書為證；
    且被告丙○○與其母親陳宥靜為上開土地之互換移轉登記行
    為時，既均係上開土地之所有權人，自屬渠等權利之自由行
    使，是原告所為脫法行為及權利濫用之主張，均無可採。
六、原告請求被告6 人應將登記為被繼承人陳宥靜所有坐落系爭
    837 、837 之4地 號土地各10分之8 應有部分辦理繼承登記
    ，有無理由？
  (一)按「繼承人為二人以上，部分繼承人因故不能會同其他繼承
    人共同申請繼承登記時，得由其中一人或數人為全體繼承人
    之利益，就被繼承人之土地，申請為公同共有之登記。其經
    繼承人全體同意者，得申請為分別共有之登記。」，土地登
    記規則第120 條第1 項定有明文。又按「不動產之繼承登記
    ，得由任何繼承人為全體繼承人聲請之，除經繼承人全體同
    意，得申請為分別共有之登記外，均應申請為公同共有之登
    記，此觀土地法第73條第1 項及土地登記規則第31條第1項
    規定即明。是繼承人請求他繼承人協同辦理不動產繼承登記
    ，難認有保護之必要，不應准許。」，亦有最高法院88年台
    上字第1053號判決可佐。
  (二)原告固請求被告應協同辦理不動產繼承登記云云，然原告與
    被告丙○○等6 人係屬兄妹關係，陳宥靜為兩造之母親，陳
    宥靜於95年2 月1 日死亡，兩造7 人為被繼承人陳宥靜之全
    部繼承人等情，此為兩造所不爭執；則依上開說明，任一繼
    承人既均得執以單獨為全體繼承人申請繼承登記，故同為繼
    承人之原告訴請命對造協同辦理繼承登記，應認欠缺權利保
    護要件，是原告上開請求即屬無權利保護必要而依法應予以
    駁回。
七、原告請求被告應將登記為被繼承人陳宥靜所有坐落系爭837
    、837 之4 地號土地各10分之8 應有部分移轉登記與原告，
    有無理由？
    按「因繼承、強制執行、公用徵收或法院之判決，於登記前
    已取得不動產物權者，非經登記，不得處分其物權。」，民
    法第759 條定有明文。又按「繼承人有數人時，在分割遺產
    前，各繼承人對於遺產全部為公同共有，民法第1151條定有
    明文。而繼承人請求分割該公同共有之遺產，性質上為處分
    行為，如係不動產，依民法第759 條規定，於未辦妥繼承登
    記前，不得為之」，此有最高法院88年台上字第1053號判決
    可資參照。經查，被繼承人陳宥靜所有坐落系爭837 、837
    之4 地號土地各10分之8 應有部分既未辦妥繼承登記，則依
    上揭說明，自不得處分該不動產物權，是原告訴請被告應將
    該不動產移轉登記，自無從准許。
八、綜上所述，原告依系爭調解筆錄及繼承之法律關係，主張被
    告丙○○應將其所有系爭837 、837 之4 地號土地各10分之
    1 應有部分移轉登記與原告等語，並不可採。被告丙○○抗
    辯其所有系爭837 、837 之4 地號土地各10分之1 應有部分
    ，係與母親陳宥靜互易交換移轉登記而來，原告向其請求移
    轉登記，並無理由等語，即屬可信。原告另請求被告應將登
    記為被繼承人陳宥靜所有坐落系爭837 、837 之4 地號土地
    各10分之8 應有部分辦理繼承登記，難認有保護之必要，不
    應准許，則其併訴請被告辦理前揭不動產之移轉登記，自亦
    無從准許。從而原告依據系爭調解筆錄及繼承之法律關係，
    提起本件訴訟，均無理由，應予駁回。
九、本件事證已臻明確，兩造其餘之攻擊防禦方法及舉證，核與
    判決結果不生影響，爰不一一論列，附此敘明。
十、據上論結，本件原告之訴為無理由，依民事訴訟法第78條，
    判決如主文。
中    華    民    國    97    年    8     月    14    日
                  民事第四庭  審判長法  官  黃國川
                                    法  官  張茹棻
                                    法  官  郭瓊徽
上正本係照原本作成。
如不服本判決，應於送達後20日內，向本院提出上訴狀並表明上
訴理由，如於本判決宣示後送達前提起上訴者，應於判決送達後
10日內補提上訴理由書（須附繕本）。
中    華    民    國    97    年    8     月    14    日
                                    書記官 邱秋珍


司法院資訊處製作；財團法人民間司法改革基金會備份。
